臺灣新北地方法院刑事判決
111年度審金訴字第294號
公  訴  人  臺灣新北地方檢察署檢察官
被      告  鍾源彬


上列被告因違反洗錢防制法等案件，經檢察官提起公訴（111年
度調偵字第1530號），被告於準備程序中就被訴事實為有罪之陳
述，經本院合議庭裁定改以簡式審判程序審理，判決如下：
    主  文
丁○○犯三人以上共同詐欺取財罪，共參罪，各處有期徒刑陸月。
應執行有期徒刑壹年貳月。緩刑伍年，緩刑期間付保護管束，並
應於本判決確定之日起貳年內向指定之政府機關、政府機構、行
政法人、社區或其他符合公益目的之機構或團體，提供壹佰貳拾
小時之義務勞務。 
    事實及理由
一、丁○○明知金融機構帳號係供自己使用之重要理財工具，關係
    個人財產、信用之表徵，且可預見提供金融機構帳號予他人
    使用，而未加以闡明正常用途，極易被利用為與財產有關之
    犯罪工具，遮斷資金流動軌跡，以掩飾、隱匿犯罪所得財物
    之目的，竟基於縱使他人以其金融機構帳號實施詐欺取財，
    以及掩飾、隱匿犯罪所得財物等犯罪目的使用，亦不違背其
    本意之不確定故意，於民國110年11月17日前某日，加入真
    實姓名年籍不詳、通訊軟體LINE暱稱「Su Sheng」之成年人
    所組成之詐欺集團，於不詳時、地，將向國泰世華商業銀行
    申辦帳號000000000000號帳戶（下稱本案帳戶）之帳號提供
    予「Su Sheng」作為詐欺他人之用，且由丁○○負責提領詐得
    款項並轉交與其他詐欺集團成員。嗣丁○○、「Su Sheng」及
    其等所屬詐欺集團成員（該詐欺集團無證據證明成員中有未
    滿18歲之人）間，即共同意圖為自己不法之所有，基於三人
    以上詐欺取財及掩飾、隱匿特定犯罪所得之去向及所在之犯
    意聯絡，為以下之犯行：
　㈠由詐欺集團某成員，於110年11月初，在LINE群組內佯稱投資
    比特幣獲利良好，致在該群組內之丙○○信以為真，依指示下
    載手機APP「HOKIE」，並按照詐欺集團成員佯裝之助教之指
    示，於110年11月17日14時15分許，臨櫃匯款新臺幣（下同
    ）301,039元至本案帳戶中。
　㈡由詐欺集團某成員，於110年10月間，在LINE群組內佯稱投資
    比特幣獲利良好，致在該群組內之甲○○信以為真，依指示下
    載手機APP「HOKIE」，並按照詐欺集團成員佯裝之助教之指
    示，於110年11月17日14時58分許，臨櫃匯款1,273,328元至
    本案帳戶中。
  ㈢由詐欺集團某成員，於民國110年9月間，在LINE群組內佯稱
    投資比特幣獲利良好，致在該群組內之陳昭瑾信以為真，依
    指示下載手機APP「HOKIE」，並按照詐欺集團成員佯裝之助
    教之指示，於110年11月17日14時25分許，臨櫃匯款232,387
    元至本案帳戶中。而丁○○依指示於110年11月17日15時23分
    許，前往國泰世華商業銀行三重分行（下稱三重分行）臨櫃
    欲提領1,584,367元，因三重分行行員發覺有異遂報警處理
    ，經警於同日15時50分許，抵達三重分行了解情況，三重分
    行行員則於同日16時2分許，將丁○○所欲提領之1,584,367元
    登載錯誤更正後，將該筆款項仍存入本案帳戶中。
二、證據：
  ㈠被告丁○○於本院準備程序及審理時之自白。
  ㈡告訴人甲○○、陳昭瑾及丙○○於警詢時之指訴。
  ㈢本案帳戶往來明細資料。
　㈣告訴人甲○○、陳昭瑾及丙○○與本案詐欺集團成員對話之LINE
    翻拍照片、通聯明細。  
　㈤員警職務報告。　
　㈥扣押物品目錄表。　　　
三、論罪科刑：
　㈠按共同正犯之成立，祇須具有犯意之聯絡，行為之分擔，既
    不問犯罪動機起於何人，亦不必每一階段犯行，均經參與（
    最高法院34年度上字第862號、108年度台上字第3838號判決
    意旨參照）。又共同正犯之意思聯絡，原不以數人間直接發
    生者為限，即有間接之聯絡者，亦包括在內（最高法院77年
    度台上字第2135號、107年度台上字第4583號判決意旨參照
    ）。而現今詐欺集團詐騙之犯罪型態，自設立電信機房、收
    購、取得人頭帳戶、撥打電話實施詐騙、指定被害人匯款帳
    戶、自人頭帳戶提領款項、取贓分贓等階段，乃係需由多人
    縝密分工方能完成之集團性犯罪，倘其中某一環節脫落，將
    無法順利達成詐欺結果，各該集團成員雖因各自分工不同而
    未自始至終參與其中，惟各該集團成員所參與之部分行為，
    仍係利用集團其他成員之行為，以遂行犯罪目的。另刑法上
    詐欺取財罪之成立，係以犯罪行為人實行詐術，使被害人陷
    於錯誤，因此為財產上處分為要件，且有既、未遂之分。換
    言之，只要犯罪行為人基於不法所有之意圖及詐欺故意，著
    手於詐欺行為之實行，使被害人陷於錯誤而將財物交付者，
    即為既遂；反之，倘被害人未陷於錯誤，而無交付財物，或
    已識破犯罪行為人之詐欺技倆，並非出於真正交付之意思，
    所為財物之交付（如為便於警方破案，逮捕犯人，虛與委蛇
    所為之交付，或為教訓施詐者，使其需花費更多之取款時間
    或提領費用，故意而為之小額匯款等），即屬未遂。以現行
    電信詐欺集團之犯罪模式，行為人為避免犯罪易被發覺並特
    意造成資金流向斷點，往往使用人頭帳戶之方式，詐欺被害
    人將款項匯至人頭帳戶中，因該帳戶之存摺、提款卡等物均
    為犯罪行為人所掌握，於被害人匯款至人頭帳戶時起至警察
    受理報案通知金融機關列為警示帳戶而凍結其內款項時止，
    犯罪行為人處於隨時得領取人頭帳戶內款項之狀態，顯對帳
    戶內之款項具有管領力，則於被害人將財物匯至人頭帳戶內
    時，即屬詐欺取財既遂，不因其後該帳戶被警示、凍結，犯
    罪行為人未能或不及領取反而成為未遂犯（最高法院110年
    度台上字第5577號判決意旨參照）。查被告雖未參與對告訴
    人等實行詐術之行為，然其於告訴人等將款項匯入本案帳戶
    後，依詐欺集團某成員指示，前往三重分行欲臨櫃提款，並
    計於提款後將款項交與其他詐欺集團成員收受，足認被告與
    其他詐欺集團成員間，係在合同意思範圍內，各自分擔犯罪
    行為之一部，並相互利用他人之行為，以達遂行犯罪之目的
    ，自應對全部所發生之結果共同負責，而告訴人等遭受詐欺
    後，臨櫃匯款上開款項至本案帳戶內，嗣因三重分行行員察
    覺有異而報警處理，本案帳戶內之款項始未遭被告提領等情
    ，業經被告供陳在卷，且據告訴人等指訴明確，復有本案帳
    戶之往來明細資料及員警職務報告在卷足憑，揆諸前揭說明
    ，本案詐欺集團成員所為詐欺取財犯行已告既遂無訛。是以
    ，被告所為已構成刑法第339條之4第1項第2款之三人以上共
    同詐欺取財罪。
　㈡按三人以上共同犯刑法第339條詐欺取財罪者，構成刑法第33
    9條之4第1項之罪，該條項為法定刑1年以上7年以下有期徒
    刑之罪，屬洗錢防制法第3條第1款所規定之特定犯罪。而洗
    錢防制法之立法目的，依同法第1條規定，係在防範及制止
    因特定犯罪所得之不法財物或財產上利益，藉由洗錢行為（
    例如經由各種金融機構或其他交易管道），使其形式上轉換
    成為合法來源，以掩飾或切斷其財產或財產上利益來源與犯
    罪之關聯性，而藉以逃避追訴、處罰。另洗錢防制法第14條
    第1項之一般洗錢罪，係採抽象危險犯之立法模式，是透過
    對與法益侵害結果有高度經驗上連結之特定行為模式的控管
    ，來防止可能的法益侵害。行為只要合於第2條各款所列洗
    錢行為之構成要件，即足成立該罪，並不以發生阻礙司法機
    關之追訴或遮蔽金流秩序之透明性（透過金融交易洗錢者）
    之實害為必要。其中第2條第2款之洗錢行為，係以掩飾或隱
    匿特定犯罪所得之本質、來源、去向、所在、所有權、處分
    權或其他權益為其要件。該款並未限定掩飾或隱匿之行為方
    式，行為人實行之洗錢手法，不論係改變犯罪所得的處所（
    包括財物所在地、財產利益持有或享有名義等），或模糊、
    干擾有關犯罪所得處所、法律關係的周邊資訊，只須足以產
    生犯罪所得難以被發現、與特定犯罪之關聯性難以被辨識之
    效果（具掩飾或隱匿效果），即該當「掩飾或隱匿」之構成
    要件。又行為人如已著手實行該款之洗錢行為而不遂（未生
    特定犯罪所得之本質、來源、去向、所在、所有權、處分權
    或其他權益被掩飾或隱匿之結果），係成立洗錢防制法第14
    條第2項、第1項之一般洗錢未遂罪。至行為人是否已著手實
    行該款之洗錢行為，抑僅止於不罰之預備階段（即行為人為
    積極創設洗錢犯罪實現的條件或排除、降低洗錢犯罪實現的
    障礙，而從事洗錢的準備行為），應從行為人的整體洗錢犯
    罪計畫觀察，再以已發生的客觀事實判斷其行為是否已對一
    般洗錢罪構成要件保護客體（維護特定犯罪之司法訴追及促
    進金流秩序之透明性）形成直接危險，若是，應認已著手（
    最高法院110年度台上字第4232號判決意旨參照）。查本案
    詐欺集團成員向告訴人等實行詐術，令其等陷於錯誤後，依
    照詐欺集團之指示，將上開款項匯入本案帳戶，再遣被告臨
    櫃提款，自整體洗錢犯罪計畫觀之，告訴人等匯款至本案帳
    戶之際，該等款項已處於隨時可提領之狀態，一經提領，即
    生詐欺之特定犯罪所得遭掩飾、隱匿之效果，是本案詐欺集
    團成員已著手於洗錢之行為，惟因三重分行行員發覺有異並
    報警處理，致被告未能將上開詐欺贓款自本案帳戶中領出，
    尚未實際形成金流斷點，應認本案詐欺集團之正犯就該次分
    工所為之洗錢行為，僅止於未遂階段，從而，被告所為係該
    當洗錢防制法第14條第2項、第1項之一般洗錢未遂罪。公訴
    意旨認被告前揭所為，均係成立一般洗錢既遂罪，容有未洽
    ，惟既、未遂乃僅犯罪程度不同，不生變更起訴法條之問題
    ，附此敘明。　
　㈢核被告就事實一㈠㈡㈢所為，均係犯刑法第339條之4第1項第2款
    之三人以上共同詐欺取財罪及違反洗錢防制法第2條第2款規
    定，而犯同法第14條第2項、第1項所定之一般洗錢未遂罪。
    又被告、「Su Sheng」及其他詐欺集團成員，就本案3次犯
    行間，有犯意聯絡及行為分擔，均應論以共同正犯。再被告
    以一行為同時觸犯三人以上共同詐欺取財及一般洗錢未遂罪
    ，屬想像競合犯，應依刑法第55條規定，從一重之三人以上
    共同詐欺取財罪處斷。而被告所犯3次犯行，犯意各別、行
    為互殊，應予分論併罰。　
　㈣按犯前2條之罪，在偵查或審判中自白者，減輕其刑，洗錢防
    制法第16條第2項定有明文。然想像競合犯之處斷刑，本質
    上係「刑之合併」，其所謂從一重處斷，乃將想像競合犯組
    成之評價上數罪，合併為科刑一罪，其所對應之刑罰，亦合
    併其評價上數罪之數法定刑，而為一個處斷刑。易言之，想
    像競合犯侵害數法益者皆成立犯罪，論罪時必須輕、重罪併
    舉論述，同時宣告所犯各罪名，包括各罪有無加重、減免其
    刑之情形，亦應說明論列，量刑時併衡酌輕罪部分量刑事由
    ，評價始為充足，然後依刑法第55條前段規定「從一重處斷
    」，非謂對於其餘各罪可置而不論。因此，法院決定處斷刑
    時，雖以其中最重罪名之法定刑，做為裁量之準據，惟於裁
    量其輕重時，仍應將輕罪合併評價在內（最高法院108年度
    台上字第4405號、108年度台上字第3563號判決意旨參照）
    。查被告已著手於一般洗錢罪之實行而不遂，為未遂犯；且
    就其所犯洗錢事實於偵查、本院準備程序及審理時均坦承犯
    行，應認對本案洗錢之構成要件事實有所自白，原應就其所
    犯洗錢未遂罪，依刑法第25條第2項、洗錢防制法第16條第2
    項規定，減輕其刑；惟其所犯洗錢未遂罪屬想像競合犯其中
    之輕罪，依上開說明，僅由本院於後述依刑法第57條量刑時
    一併衡酌該部分減輕其刑事由。 
　㈤按若有情輕法重之情形者，裁判時本有刑法第59條酌量減輕
    其刑規定之適用（司法院大法官釋字第263號解釋意旨可資
    參照），從而其「情輕法重」者，縱非客觀上足以引起一般
    同情，惟經參酌該號解釋並考量其犯罪情狀及結果，適用刑
    法第59條之規定酌減其刑，應無悖於社會防衛之刑法機能（
    最高法院81年度台上字第865號判決意旨可資參照）。次按
    刑法第339條之4第1項第2款之三人以上共同詐欺取財罪，其
    法定刑係1年以上7年以下有期徒刑，得併科1百萬元以下罰
    金，然同為三人以上詐欺取財之人，其原因動機不一，犯罪
    情節未必盡同，其以三人以上詐欺取財行為所造成危害社會
    之程度自屬有異，法律科處此類犯罪，所設之法定最低本刑
    卻同為「1年以上有期徒刑」，不可謂不重，於此情形，自
    非不可依客觀之犯行與主觀之惡性二者加以考量其情狀，是
    否有可憫恕之處，適用刑法第59條之規定酌量減輕其刑，期
    使個案裁判之量刑，能斟酌至當，符合罪刑相當原則及比例
    、平等原則（最高法院96年度台上字第6103號、97年度台上
    字第4319號判決可資參照）。查本件被告所犯三人以上共同
    詐欺取財之犯行，固應非難，然被告所擔任車手之角色屬於
    較末端、外圍之分工者，其惡性、可非難性與詐欺集團核心
    主導成員相比顯然較輕，且被告犯後坦承犯行，並已與告訴
    人陳昭瑾達成調解，此有高雄市三民區調解委員會調解書及
    聲請撤回告訴狀可稽，顯見被告確有悔意，衡情依刑法第33
    9條之4第1項第2款三人以上共同詐欺取財罪科以最低度刑，
    仍有情輕法重之虞，爰依刑法第59條規定酌量減輕其刑。
　㈥爰審酌被告不思循正當途徑獲取所需，竟加入詐欺集團，提
    供本案帳戶之帳號與詐欺集團，供詐欺集團作為詐欺他人之
    用，並擔任提領詐得款項之工作，侵害告訴人等之財產法益
     ，助長詐騙歪風，危害社會治安，所為誠值非難，惟犯後
    坦承犯行，態度尚佳，且所參與之角色，其主觀惡性、介入
    程度及犯罪情節，相較於主要之籌劃者、主事者或實行詐騙
    者，顯然輕重有別，且被告業與告訴人陳昭瑾調解成立，業
    如前所述，而告訴人甲○○、丙○○則未至本院就本案表示意見
    乙情，有本院刑事報到明細附卷可參，兼衡被告個人戶籍資
    料查詢結果註記高職肄業之教育程度、於警詢中自陳貧寒之
    家庭經濟狀況、素行、犯罪之動機、目的、手段、共同犯罪
    之參與程度、告訴人等所受損害等一切情狀，量處如主文所
    示之刑並定應執行刑。
　㈦被告未曾因故意犯罪受有期徒刑以上刑之宣告，有臺灣高等
    法院被告前案紀錄表附卷可稽，其因一時失慮，致罹刑典，
    且犯後坦承犯行，並已與告訴人陳昭瑾成立調解，告訴人陳
    昭瑾亦撤回告訴表達宥恕之意，如前所述，信其經此刑之宣
    告後，當知所警惕，應無再犯之虞，本院因認其所宣告之刑
    以暫不執行為適當，爰併予宣告緩刑5年，以啟自新。惟為
    免被告因獲得緩刑之宣告而心存僥倖，為建立其正確法治觀
    念，使其更為謹慎，本院認除前開緩刑宣告外，另依刑法第
    74條第2項第5款規定，命被告應於本判決確定之日起2年內
    ，應於向檢察官指定之政府機關、政府機構、行政法人、社
    區或其他符合公益目的之機構或團體提供120小時之義務勞
    務，並依刑法第93條第1項第2款規定，諭知於緩刑期間付保
    護管束。嗣被告如有違反上開負擔，且情節重大者，檢察官
    得依刑法第75條之1第1項第4款之規定，聲請法院撤銷其緩
    刑之宣告，併此敘明。 
四、沒收：
　㈠查被告參與本案詐欺犯行並未獲取報酬乙節，業據其陳明在
    卷，復無證據證明被告確有因本件犯行，而獲取任何報酬或
    不法所得，自無從對其宣告沒收犯罪所得。
　㈡扣案之本案帳戶存摺，固係被告所有，供本案犯行所用之物
    ，然因告訴人等報警處理後，本案帳戶已遭列為警示帳戶，
    並停止原有存摺之功能，故扣案之存摺，亦無再次供詐騙所
    用之風險，已無刑法上重要性，依刑法第38條之2第2項之規
    定，不予宣告沒收。另扣案手機之1支，與本案無關，爰不
    另為沒收之諭知。　　
據上論斷，應依刑事訴訟法第273條之1第1項、第299條第1項前
段，判決如主文。
本案經檢察官乙○○起訴，檢察官宋有容到庭執行職務。
中　　華　　民　　國　　111 　年　　12　　月　　5 　　日
                  刑事第二十三庭  法  官  龔書安
上列正本證明與原本無異。
如不服本判決，應於判決送達後20日內敘明上訴理由，向本院提
出上訴狀 (應附繕本) ，上訴於臺灣高等法院。其未敘述上訴理
由者，應於上訴期間屆滿後20日內向本院補提理由書「切勿逕送
上級法院」。
                                  書記官  石秉弘
中　　華　　民　　國　　111 　年　　12　　月　　7 　　日
附錄本案論罪科刑法條全文：
中華民國刑法第339條之4
犯第339條詐欺罪而有下列情形之一者，處1年以上7年以下有期
徒刑，得併科1百萬元以下罰金：
一、冒用政府機關或公務員名義犯之。
二、三人以上共同犯之。
三、以廣播電視、電子通訊、網際網路或其他媒體等傳播工具，
    對公眾散布而犯之。
前項之未遂犯罰之。

洗錢防制法第2條
本法所稱洗錢，指下列行為：
一、意圖掩飾或隱匿特定犯罪所得來源，或使他人逃避刑事追訴
    ，而移轉或變更特定犯罪所得。
二、掩飾或隱匿特定犯罪所得之本質、來源、去向、所在、所有
    權、處分權或其他權益者。
三、收受、持有或使用他人之特定犯罪所得。　

洗錢防制法第14條
有第二條各款所列洗錢行為者，處7年以下有期徒刑，併科新臺
幣5百萬元以下罰金。
前項之未遂犯罰之。
前二項情形，不得科以超過其特定犯罪所定最重本刑之刑。